臺灣高雄地方法院刑事判決　　　　　　 95年度易緝字第186號
公　訴　人　臺灣高雄地方法院檢察署檢察官
被　　　告　乙○○
上列被告因詐欺案件，經檢察官提起公訴（89年度偵緝字第675
號），本院判決如下：
    主  文
乙○○連續犯詐欺取財罪，處有期徒刑肆月，如易科罰金，以銀
元參佰元即新臺幣玖佰元折算壹日，緩刑參年。
    事  實
一、乙○○基於意圖為自己不法所有之概括犯意，先後於：(一)民
    國87年10月間某日向丙○○購買價值新臺幣（下同）84,300
    元之建築材料，為取信賴佑盛，乃開立以華南商業銀行前鎮
    分行為付款人，發票日87年12月28日，面額84,300元之支票
    1 紙予丙○○，致丙○○一時不察，因而陷於錯誤，如數交
    付上開建築材料；(二)87年11月間某日，再以相同手法，開立
    以華南商業銀行前鎮分行為付款人，發票日88年2 月8 日，
    面額164,800 元之支票1 紙予丙○○，向賴佑盛購買價值16
    4,800 元之建築材料，致丙○○一時不察，因而陷於錯誤，
    如數交付上開建築材料；(三)自87年12月14日起至同年月26日
    止，乙○○趁其所開立之上開2 紙支票未到期之前，又持續
    以購買建築材料為由，向賴幼盛詐得價值120,135 元之建築
    材料。乙○○合計共向丙○○詐取價值369,235 元之建築材
    料得手。嗣丙○○屆期提示上開2 紙支票，竟因拒絕往來及
    存款不足而遭退票，並至乙○○之工地現場索取貨款，然乙
    ○○已逃逸無蹤，至此賴誘盛始知受騙。
二、案經丙○○訴由臺灣高雄地方法院檢察署檢察官偵查起訴。
    理  由
壹、程序部分：
一、按被告以外之人於審判外之陳述，雖不符刑事訴訟法第159
    條之1 至之4 等4 條之規定，然若當事人於審判程序中同意
    作為證據，法院審酌該言詞陳述或書面陳述作成時之情況，
    認為適當者，亦得為證據；又當事人、代理人或辯護人於法
    院調查證據時，知有刑事訴訟法第159 條第1 項不得為證據
    之情形，而未於言詞辯論終結前聲明異議者，視為有前項之
    同意，同法第159 條之5 定有明文。此立法意旨在於傳聞證
    據未經當事人之反對詰問予以核實，原則上先予排除。惟若
    當事人已放棄反對詰問權，於審判程序中表明同意該等傳聞
    證據可作為證據；或於言詞辯論終結前未聲明異議，基於尊
    重當事人對傳聞證據之處分權，及證據資料愈豐富，愈有助
    於真實發見之理念，且強化言詞辯論主義，使訴訟程序得以
    順暢進行，上開傳聞證據亦均具有證據能力。又被告乙○○
    行為後，刑事訴訟法第158 條之3 已於92年2 月6 日修正公
    佈，並於92年9 月1 日正式施行，該條規定：「按證人、鑑
    定人依法應具結而未具結者，其證言或鑑定意見，不得作為
    證據」，而本件證人即告訴人丙○○及證人高菁華於偵查時
    之供述，均未據具結，依上開規定，本不具證據能力，然證
    人既係在上開刑事訴訟法第158 條之3 施行前已作成證言，
    且經本院依法提示予以調查，檢察官及被告均對此未表示異
    議，而本院審酌該書面作成時並無違法情事，應認適宜作為
    本案之證據。
二、次按告訴乃論之罪，告訴人於第一審辯論終結前，得撤回其
    告訴，刑事訴訟法第238 條第1 項定有明文。經查，告訴人
    丙○○於95年12月14日具狀撤回本件告訴，有撤回狀1 紙在
    卷可參，然本件公訴意旨認被告所涉犯之罪為刑法第339 條
    第1 項之詐欺取財罪，非屬告訴乃論罪，則依首開法條，告
    訴人撤有告訴與法尚有未洽，不生撤回告訴之效力，本院仍
    應依法加以審理，應予敘明。
貳、實體部分：
一、訊據被告乙○○固坦承於上開時間向告訴人丙○○購買建築
    材料，並簽發上開2 紙支票，嗣未給付任何貨款等事實，惟
    矢口否認有何詐欺取財犯行，辯稱：伊公司之財務都是伊的
    前妻在管，伊將錢交給前妻，伊不知本件支票款沒有給付云
    云。經查，本件被告乙○○向告訴人丙○○購買上開建築材
    料，係使用於裝潢證人高菁華所有位於南台路195 巷13號12
    樓之19房屋，證人高菁華並已給付被告工程款33萬元等情，
    為被告所不爭執，且經證人高菁華在偵查中證述屬實，並有
    工程合約書1 紙在卷可參，應堪信為真實，則被告自於87年
    10月、11月間開始向告訴人購買建築材料後，即已自業主即
    證人高菁華取得裝潢工程款項，被告顯然可用已受取之工程
    款向告訴人支付建築材料費用，然被告捨此不為，而於收取
    裝潢工程款項後，竟拒不支付告訴人建築材料費用，顯見其
    有意圖為自己不法所有之詐欺取財犯意，甚屬灼然，另被告
    所開立之上開2 紙支票，發票日分別為87年12月28日、88年
    2 月8 日，發票日均在被告於87年12月16日向高菁華收取工
    程款之後，且被告在第1 期貨款支票到期前大量進貨，並逃
    逸無蹤，而從未給付告訴人任何貨款，在在均能佐證被告自
    始即有為自己不法所有之意圖。至被告抗辯：伊公司之財務
    都是伊的前妻在管，伊將錢交給前妻，伊不知本件支票款沒
    有給付云云，然被告經營裝潢設計公司，本係以營利為其目
    的，且被告為該公司之負責人，依常情，被告對於公司之財
    務狀況應知之甚詳，而不能推為不知，是被告上開辯詞，並
    非可採。此外，本件復經告訴人丙○○指訴在卷，並有支票
    及退票理由單各2 紙、估價單13紙在卷可稽。是本件被告犯
    行明確，應予依法論科。
二、核被告所為，係犯刑法第339 條第1 項之詐欺取財罪。被告
    先後多次詐欺取財犯行，時間緊接，方法相同，顯係基於概
    括犯意而為，為連續犯，應依修正刑法第56條之規定以一罪
    論，並加重其刑。爰審酌被告經營裝潢設計公司，本應以誠
    信原則經營事業，然竟為圖小利，以詐術使告訴人丙○○陷
    於錯誤，並進而交付建築材料，除影響一般社會交易秩序，
    對於告訴人亦造成實質之損害，被告行為實屬可議，惟斟酌
    告訴人所受損失金額369,235 元，損失甚鉅，而被告已與告
    訴人達成和解，並已清償所積欠告訴人之貨款369,235 元，
    告訴人亦表示不再追究，有和解書及撤回狀各1 紙在卷可稽
    ，犯後態度尚佳，並考量其犯罪所獲之利益及所生之危害等
    一切情狀，量處如主文所示之刑，並諭知易科罰金之折算標
    準，以資儆懲。另查，被告乙○○前未曾受有期徒刑以上刑
    之宣告，素行尚稱良好，有臺灣高等法院被告前案紀錄表 1
    紙可稽，其涉犯本案，導致告訴人丙○○受有369,235 元之
    損害，於本院審理時業已達成和解，並給付和解金36年92月
    35 日 元，有和解書1 紙在卷可憑，犯後態度尚稱良好，深
    具悔意，茲念其僅因一時不慎，致罹刑典，其經此偵、審教
    訓後，應知所警惕，信無再犯之虞，且已與告訴成立和解，
    如前所述，告訴人並表示不再追究。而刑罰固屬國家對於犯
    罪之人，以剝奪法益之手段，所加之公法之制裁，惟其積極
    目的，則在預防犯人之再犯，故對於初犯，惡性未深，天良
    未泯者，若因偶然觸法，即置諸刑獄自非刑罰之目的，是本
    院斟酌再三，認所宣告之刑以暫不執行為適當。又刑法第74
    條有關緩刑之規定，業於94年1 月7 日修正公佈，並於95年
    7 月1 日施行，惟犯罪在新法施行前，新法施行後，緩刑之
    宣告，應適用新法第74條之規定，有最高法院95年度第8 次
    刑庭會議決議可資參照，是本件有關緩刑之宣告，自應直接
    適用修正後之刑法第74條第1 項第1 款之規定，宣告緩刑3
    年，以啟自新。
三、查被告乙○○行為後，下列相關法律均業經變更，並俱於95
    年7 月1 日施行，茲比較新舊法如下：
  (一)刑法第339 條第1項法定刑為罰金部分：
  1.被告行為後，刑法第33條第5 款業於94年2 月2 日修正公布
    ，並自95年7 月1 日起施行；修正後刑法第33條第5 款規定
    「罰金：新臺幣1 千元以上，以百元計算之。」，與修正前
    刑法第33條第5 款規定「罰金：1 元以上。」不同。比較新
    舊法結果，以舊法較有利於行為人，故依刑法第2 條第1 項
    前段規定，本案關於刑法第284 條第1 項之法定刑罰金部分
    ，自應適用行為時之法律即修正前刑法第33條第5 款規定決
    定其罰金部分之法定刑。
  2.法定刑為罰金之提高標準之新舊法適用：被告行為後，關於
    刑法罰金刑部分，業於95年6 月14日以華總一義字第095000
    35181 號令增訂公布刑法施行法第1 條之1 ，明定：「中華
    民國94年1 月7 日刑法修正施行後（按指九十五年七月一日
    ），刑法分則編所定罰金之貨幣單位為新台幣。94年1 月7
    日刑法修正時，刑法分則編未修正之條文定有罰金刑者，自
    94年1 月7 日刑法修正施行後，就其所定數額提高為30倍。
    但72年6 月26日到94年1 月7 日新增或修正之條文，就其所
    定數額提高為3 倍」，與該條增訂公布前，就罰金刑部分所
    適用之罰金罰鍰提高標準條例第1 條前段、現行法規所定貨
    幣單位折算新臺幣條例第2 條規定不同。而刑法第339 條第
    1 項係刑法分則編未修正之條文而定有罰金刑者，比較新舊
    法適用之結果，其關於法定刑為罰金之提高標準，新法並無
    較有利於被告之情形，故依刑法第2 條第1 項前段規定，本
    案關於刑法第339 條第1 項之法定刑罰金提高標準部分，自
    應適用行為時之法律即罰金罰鍰提高標準條例第1 條及現行
    法規所定貨幣單位折算新臺幣條例第2 條。
  (二)刑法第41條易科罰金之規定：查被告行為後，刑法第41條已
    於90年1 月10日修正公佈施行，嗣於94年2 月2 日再次修正
    公布，並於95年7 月1 日施行。90年1 月10日修正前之刑法
    第41條規定：「犯最重本刑為3 年以下有期徒刑以下之刑之
    罪，而受6 月以下有期徒刑或拘役之宣告，因身體、教育、
    職業或家庭之關係，執行顯有困難者，得以1 元以上3 元以
    下折算一日，易科罰金」，而依95年7 月1 日施行前之刑法
    第41條第1 項前段、第2 項規定：「犯最重本刑為5 年以下
    有期徒刑以下之刑之罪，而受6 個月以下有期徒刑或拘役之
    宣告，因身體、教育、職業、家庭之關係或其他正當事由，
    執行顯有困難者，得以1 元以上3 元以下折算一日，易科罰
    金；併合處罰之數罪，均有前項情形，其應執行之刑逾6 月
    者，亦同」，另受刑人行為時之易科罰金折算標準，罰金罰
    鍰提高標準條例第2 條前段（現已刪除）規定，就其原定數
    額提高為100 倍折算1 日，則本件受刑人行為時之易科罰金
    折算標準，應以銀元100 元、200 元、300 元折算1 日，經
    折算為新臺幣後，應以新臺幣300 元、600 元、90 0元折算
    為1 日。而95年7 月1 日修正公布施行之刑法第41條第1 項
    前段、第2 項則規定：「犯最重本刑為5 年以下有期徒刑以
    下之刑之罪，而受6 個月以下有期徒刑或拘役之宣告者，得
    以新臺幣1 千元、2 千元或3 千元折算1 日，易科罰金；前
    項規定於數罪併罰，其應執行之刑『未逾』6 月者，亦適用
    之」，經比較修正前、後上開3 規定，90年1 月10日修正施
    行之刑法第41條第1 項前段、第2 項規定，不僅易科罰金之
    金額較低，且數罪併罰定應執之行逾6 個月時，仍得易科罰
    金，顯較其他2 規定有利於被告，則應依刑法第2 條第1 項
    前段，適用90年1 月10日修正施行之刑法第41條第1 項前段
    、第2 項關於易科罰金之折算標準。
  (三)修正前刑法第56條關於連續犯之規定：行為時法律有連續犯
    規定，係僅論一罪而得加重其刑至2 分之1 ，裁判時法律刪
    除連續犯後，數罪行應分論併罰，以行為時法律較有利於上
    訴人，則應依刑法第2 條第1 項前段，適用修正前刑法第56
    條關於連續犯之規定。
據上論斷，應依刑事訴訟法第299 條第1 項前段，刑法第2 條第
1 項前段、第339 條第1 項、第56條（修正前）、第41條第1 項
前段、第74條第1 項第1 款，罰金罰鍰提高標準條例第1 條前段
、第2 項，判決如主文。
本案件檢察官甲○○到庭執行職務。
中　　華　　民　　國　　96　　年　　2 　　月　　1 　　日
                 鳳山刑事第一庭審判長 法　官  黃三友
                                      法　官  林芳華
                                      法  官  陳盈吉
以上正本證明與原本無異。
如不服本判決，應於收受送達後10日內向本院提出上訴書狀。
中　　華　　民　　國　　96　　年　　2 　　月　　1 　　日
　　　　　　　　　　　　　　　　　　  書記官  吳俊達
附錄法條：
中華民國刑法第339條第1項
意圖為自己或第3 人不法之所有，以詐術使人將本人或第3 人之
物交付者，處5 年以下有期徒刑、拘役或科或併科1,000 元以下
罰金。
